臺北高等行政法院判決
　　　　　　　　　　　　　　　　　　 95年度訴字第03501號
　　　　　　　　　　　　　　　.
原　　　告　美商．耐落公司（Nylok Corporation）
代　表　人　甲○○○○○○M.
訴訟代理人　蔡清福 律師
　　　　　　洪順玉 律師
被　　　告　經濟部智慧財產局
代　表　人　蔡練生（局長）
訴訟代理人　乙○○
上列當事人間因商標註冊事件，原告不服經濟部中華民國95年8
月3 日經訴字第09506174540 號訴願決定，提起行政訴訟。本院
判決如下：
    主  文
原告之訴駁回。
訴訟費用由原告負擔。
    事  實
一、事實概要：
    原告前於民國（下同）92年11月28日以「藍色耐落內螺紋扣
    件顏色商標」商標（下稱系爭商標），指定使用於商標法施
    行細則第13條所定商品及服務分類表第6 類之金屬扣件，即
    指螺帽、金屬內螺紋扣件、金屬製自動內螺紋扣件、防鬆脫
    內螺紋扣件商品及第40類之內螺紋扣件之加工服務，向被告
    智慧財產局申請註冊，經該局審查，認系爭顏色商標圖樣上
    之藍色，不具先天識別性，且依其所提供之使用證據，亦不
    足以證明已為相關消費者認識其為表彰內螺紋扣件及其加工
    服務之標識，並得藉以與他人之商品或服務相區別，應不准
    註冊，以95年3 月3 日商標核駁第291030號審定書為核駁之
    處分（下稱原處分）。原告不服，提起訴願，經經濟部95年
    8 月3 日經訴字第09506174540 號訴願決定駁回，原告仍不
    服，遂向本院提起行政訴訟。
二、兩造聲明：
　(一)原告聲明：
    1.訴願決定及原處分均撤銷。
    2.被告應作成准予註冊之處分。
　(二)被告聲明：原告之訴駁回。
三、兩造之爭點：
  (1)系爭商標是否具備先天識別性？
  (2)依原告所提供使用證據可否證明系爭商標業經其使用且在交
    易上成為其指定使用商品之識別標識，而取得後天識別性？
　(一)原告主張：
    1.被告及訴願決定機關對原告不利處分之理由如下：
      (1)原處分核駁之理由為：
        系爭商標圖樣上之藍色為自然界色彩之基本色，依消費
        者寓目印象僅視為標示於螺絲內螺紋之藍色塗料，不具
        特殊性，不易作為辨識商品或服務之來源，先天上即不
        具識別性；申請人（即原告）雖有檢送前揭實際行銷資
        料，然參酌同業實際行銷使用狀況，仍不足使相關消費
        者認識其為表彰該商品或服務之來源、品質、信譽之標
        識，並得藉以與他人之商品或服務相區別，故為核駁之
        處分。
      (2)經濟部為駁回之理由：
        系爭商標上之藍色為自然界色彩之基本色，其予相關消
        費者之認知，僅為普通之顏色，並不具特殊性，尚不足
        以使相關消費者認識其為表彰商品或服務之標識，應不
        具先天識別性。且原告所提供之證據資料尚無法證明本
        件商標業經其使用且在交易上已成為其指定使用商品或
        服務之識別標識，而取得後天識別性，故維持原處分機
        關（即被告）予以核駁之處分。
    2.被告及訴願決定機關認事用法顯有違誤：
      (1)本案原告所申請註冊者為「單一顏色商標」，並不具有
        先天識別性，根據商標法第5 條第2 項，第23條第1 項
        第1 款之規定，原不得申請註冊。然商標法第23條第4
        項亦有規定，「如經申請人使用且在交易上已成為申請
        人商品或服務之識別標識者，不適用之」。故本案最重
        要的爭點應在於，原告所提出之證據是否足以證明該單
        一顏色（藍色）「業經申請人使用並在交易上成為其商
        品之識別標識」，以及被告對於證明力之認定是否違法
        或違背經驗法則，另一爭點則須討論，為達成保護消費
        者權益及充分實現商標法修正之意旨，被告竟應採取何
        種審查標準之問題。
      (2)原告所提出之證據是否具有充分證明事實之證明力？被
        告於證明力之認定是否違法或違背經驗法則？
        就原告所提出之廣告單及產品型錄，原告所呈之影本
          有彩色亦有黑白影印，惟於刊登廣告或對外說明時絕
          大多數皆以以彩色影本出示。觀察彩色影本可知，原
          告螺絲或螺帽上之藍色係非常鮮艷且明顯的，在廣告
          單或產品型錄中非常搶眼，即使只看黑白影本，亦可
          看出螺絲或螺帽上有不同的顏色層，一般人很容易察
          覺其與普通螺絲或螺帽之差異，而在腦海中留下深刻
          印象。至此，原告應已證明，該顏色業經原告使用於
          其商品，並且「有能力」成為其商品之識別標識（因
          為它很搶眼，且與一般螺絲螺帽有顯著差異），若原
          告能再證明上述廣告單與產品型錄廣泛地散發於消費
          者間，且該顏色深植於消費者心中，則原告似乎即證
          明商標法第23條第4 項之要件，「經申請人使用且在
          交易上已成為申請人商品或服務之識別標識」。
        為證明上述廣告手法（以鮮豔的顏色令消費者留下深
          刻印象，進而將顏色與特殊防鬆技術劃上等號）被廣
          泛地使用於消費者間，由原告所提出之螺絲世界雙月
          刊刊登紀錄表中可以看出，原告於該雙月刊刊登廣告
          期間長達8 年以上，刊登期數共達23期，在電子時報
          亦刊登了數年廣告，亦在台灣家具雜誌刊登了7 年廣
          告（上述皆為彩色廣告，鮮豔的顏色令消費者留下深
          刻印象），另外，由聯合知識庫搜尋而得自西元1996
          年至2001年之經濟日報內容，亦不斷強調該公司「藍
          色防鬆處理」、「專用藍色商標」、「藍色防鬆螺絲
          」。由此可知，原告確實在交易及行銷上持續地使用
          及強調其顏色（藍色）標識。
        若然，則原告所持續使用及強調的顏色（藍色）標識
          是否已深植於消費者心中？首先，就經驗法則而言，
          廣告或宣傳越頻繁的商品，越容易使消費者印象深刻
          。關於原告所做的廣告已於螺絲世界雙月刊刊登紀錄
          表中詳述，另外，原告提出對數十家不同公司所做的
          說明會記錄，於說明會上原告皆會出示彩色廣告單及
          產品型錄，並詳盡為消費者解說其商品功能與顏色間
          之關聯，而原告每年幾乎部辨40場以上之說明會。原
          告打廣告及宣傳皆如此頻繁，由經驗法則推論，對於
          原告所持續使用、持續強調之顏色（藍色），消費者
          應有深刻的印象。原告亦提出二十餘家臺灣公司與原
          告簽定之訂單，其中有向原告訂購防鬆螺絲者，亦有
          要求原告為其螺絲作防鬆加工處理者，而其書寫方式
          分別有，「藍色耐落加工」、「3000支耐落藍色」、
          「訂購螺絲，BLUE COLOR」、「訂單，BLUE COLOR」
          、「需再做藍色耐落處理」、「作藍色耐落防鬆處理
          」、「耐落藍色半圈，至少三牙」、「請作一般藍色
          耐落」。試問，這些消費者為何不直接訂購「防鬆螺
          絲」？為何不要求作「防鬆加工處理」？為何會直截
          了當地、不假思索地在訂單上寫下「藍色耐落加工」
          、「作藍色耐落處理」、「3000支耐落藍色」、「作
          一般藍色耐落」？即是因為藍色，或藍色耐落在消費
          者心目中已經跟「防鬆功能」劃上等號，因此消費者
          在訂單上幾乎都會提到「藍色」。由此觀之，原告所
          持續使用及強調的顏色（藍色）標識確實已經深植於
          消費者心中。
        綜上所述，由原告所提出之證據，應可證明該藍色標
          識「業經申請人使用且在交易上已成為申請人商品或
          服務之識別標識」，亦即，符合商標法第23條第4 項
          之規定。
      (3)訴願決定機關對證明力之認定是否違法或違反經驗法則
        ？
        訴願決定機關認為「（訴願）證據5 之83年12月21日
          、89年12月28日、89年至93年經濟日報之報導或產品
          型錄，均係強調其特殊之專利技術，並未特別強調藍
          色為其所提供之商品或服務特徵」。惟如原告所提之
          證據1 （原告之廣告單及產品型錄）所示，原告刊登
          之廣告或產品型錄於刊登時絕大多數是彩色印刷，其
          顏色之清晰鮮豔，一般人一見即知，何須於文字中強
          調？看見廣告或型錄之人一方面對此種有藍色塗覆層
          的螺絲及螺帽產生深刻印象，另一方面則將顏色印象
          與產品之功能伸連結，進而認定藍色為此種防鬆螺絲
          、螺帽之標識。
        訴願決定機關認為，「證據1 之產品外包裝、西元19
          89年型錄，證據2 之80年、81年參展商品及攤位照片
          ，證據6 自74年以來印製廣告之型錄及在惠達雜誌、
          台灣家具雜誌、電子時報廣告報導，證據7 聯合知識
          庫下載經濟日報報導等行銷證明，則多屬宣傳其發明
          專利防鬆脫塗覆藍色材料之螺絲介紹，…82年、89年
          、90年、91年等說明會記錄，並無使用本件商標商品
          之具體資料」。由上述論述可知，訴願決定機關亦承
          認原告在不同的媒體、雜誌作了非常多關於其藍色螺
          絲、螺帽之宣傳、介紹，也針對不同的廠商舉辦過多
          場說明會。根據商標法第23條第4 項，原告必須證明
          該商標「業經申請人使用且在交易上已成為申請人商
          品或服務之識別標識」，原告於宣傳及說明時，皆令
          宣傳或說明之相對人看到、並理解其商品上有鮮明的
          藍色，實際上正是「使用」該藍色作為識別標識，且
          依據經驗法則，原告作的宣傳及介紹越多，該顏色就
          越可能被消費者認定為原告商品之識別標識。訴願決
          定機關認為82年、89年、90年、91年等說明會記錄，
          並無使用系爭商標商品之具體資料。事實上，原告之
          所有商品皆為螺絲、螺帽，只是根據顏色塗料之不同
          而有多種功能，要在一場說明會中完整介紹所有商品
          並不困難。原告既然耗費時間、費用舉辦說明會，依
          據經驗法則判斷，原告為達成幫助商品行銷之目的，
          於說明會上必然針對其所有商品之功能及特徵作詳盡
          說明。而且原告於說明會皆會出示原告之產品型錄或
          廣告，使參與說明會之消費群對其商品鮮明的顏色及
          功能留下深刻印象。因此，經由原告舉辦說明會的紀
          錄，再補以經驗法則，即可以證明原告確實宣傳、介
          紹了該藍色商品，並且「使用」該鮮明的藍色吸引消
          費者之注意，消費者很可能因此而將商品之功能與其
          特殊的顏色相聯結。
        訴願決定機關認為，「訴願人係經營塗料處理加工之
          相關產業，所產製之各式塗料除藍色以外亦有綠、白
          、紅、橘、黃等多色塗覆於螺絲扣件上，作為區辨其
          高效能之預塗式防鬆、防漏、防沾粘、防鎖死、潤滑
          以及預裝配等不同功能，更加說明本件藍色顏色商標
          不足證明已為相關消費者認識其為表彰內螺紋扣件及
          其加工之標識，並得藉以與他人之商品或服務相區別
          ，尚不足以證明…」。訴願決定機關之邏輯似乎是，
          由於原告生產或加工之螺絲螺帽有多種顏色，因此消
          費者會混淆而無法識別。然而，原告所生產不同顏色
          的塗料，分別有其不同的功能，原告只需分別對不同
          商品詳盡說明，消費者各取所需，何有混淆無法識別
          之虞？此外，若參考原告所提數十家公司對原告之訂
          單，向原告要求訂購防鬆螺絲或防鬆加工之廠商，皆
          清楚地指明「藍色」，並不會與其他顏色相混淆，對
          消費者而言，原告商品或服務之特定顏色已經與其特
          定功能劃上等號。綜上所述，訴願決定機關之上述論
          據皆無理由，並違反經驗法則及事實真相，系爭商標
          已然符合商標法第23條第4 項之規定，應准予註冊。
      (4)為達成保護消費者權益及充分實現商標法修正之意旨，
        訴願決定（或主管）機關究竟應採取何種審查標準？原
        告自西元1984年授權台灣耐落螺絲公司將其技術引入臺
        灣，至今已20多年，期間原告持續地宣傳並說明其商品
        及服務，令消費者對其商品功能及鮮明的藍色產生深刻
        印象，進而將商品之功能與顏色聯結；且原告之消費者
        群十分龐大，遍及各產業（如自行車業、汽機車業、電
        子電機業、家具業、機械五金業、運動器材業、外銷業
        及其他相關產業），於防鬆螺絲界的市佔率有八成以上
        ，原告於廣告及宣傳時皆以鮮明的藍色作為其識別標識
        ，並且已為廣大的消費者群所接受而得以識別，應認為
        原告已然符合商標法第23條第4 項之規定。被告及訴願
        決定機關對於原告註冊之申請皆以「證明不充分」為由
        予以核駁，其對證明力認定之當否誠有疑問。原告以為
        ，或許因顏色商標屬於新修正的規定，被告因而不敢貿
        然核准申請。然而，不核准原告之商標註冊申請實際上
        反而可能侵害消費者權益，時有不肖業者未具防鬆技術
        ，卻利用原告商品於螺絲市場之知名度，將螺絲塗上藍
        色顏料以詐騙消費者，而原告卻無計可施，依據商標法
        第1 條，這些消費者之利益應予以保護。此外，除單一
        顏色外，顏色之組合有千萬種，核准原告單一顏色商標
        註冊並不會妨害其他業者未來申請顏色商標之利益，何
        況原告使用單一藍色作為識別已有二十餘年，消費者對
        原告商品與顏色皆有深刻的識別印象。再者，商標法修
        正後准許單一顏色商標註冊，而被告卻採取如此嚴苛及
        不當的審查標準，實有害於顏色商標未來的發展，以及
        商標法修正之立法意旨。
　(二)被告主張：
    1.按「商標包含說明性或不具識別性之文字、圖形、記號、
      顏色或立體形狀，若刪除該部分則失其商標之完整性，而
      經申請人聲明該部分不在專用之列者，得以該商標申請註
      冊」，為商標法第19條所明定。故其適用係指商標圖樣整
      體具識別性，而其圖樣中包含說明性或不具識別性之文字
      或圖形者，為避免因該部分致不准註冊，或註冊後就該部
      分單獨主張權利而產生爭議，得經申請人聲明該部分不與
      商標圖樣分離單獨請求專用（被告公告之「聲明不專用」
      審查要點2 參照）。經核系爭顏色商標圖樣中之「虛線部
      分之營業相關物品之形狀，不屬於顏色商標之一部分。」
      ，不具識別性，經原告聲明不專用，應有前條規定之適用
      ，惟系爭顏色商標核准與否，仍應以整體圖樣顏色是否具
      識別性為準，合先敘明。
    2.按「商標得以文字、圖形、記號、顏色、聲音、立體形狀
      或其聯合式所組成」，「前項商標，應足以使商品或服務
      之相關消費者認識其為表彰商品或服務之標識，並得藉以
      與他人之商品或服務相區別」，為商標法第5 條第1 、2
      項所明定；又「商標不符合第5 條規定者」不得註冊，為
      商標法第23條第1 項第1 款所明定。所謂顏色商標指單純
      以單一顏色或顏色組合作為商標申請註冊，而該單一顏色
      或顏色組合本身已足資表彰商品或服務來源者而言，不包
      括以文字、圖形或記號與顏色之聯合式商標（顏色商標審
      查基準3. 1參照）。而判斷顏色商標識別性，本局公告之
      「顏色商標審查基準」，列有各項相關參考因素，合先敘
      明。
    3.系爭顏色商標審酌之因素如下：
      (1)是否具有先天識別性：
        顏色商標先天識別性之程度較低，蓋因消費者對顏色
          ，尤其是單一顏色之認知多屬裝飾性，因此顏色商標
          要能註冊為商標，如同其他型態的商標一樣，必須該
          顏色商標能使消費者足以辨別商品或服務來源。單一
          顏色，一般來說，消費者對其認知，大都將之作為商
          品裝飾或其包裝之設色，且消費者用肉眼能分辨之顏
          色色差有限，因此，單一顏色原則上不具有先天之識
          別性。（「顏色商標審查基準」審查基準3.3.1 參照
          ）。
        經核本件原告申請註冊之「藍色耐落內螺紋扣件」顏
          色商標圖樣如申請書所附之商標圖樣所示，係以「螺
          紋部分附有藍色覆片之金屬內螺紋扣件」表彰提供具
          內螺紋扣件於螺紋部分附加藍色覆片之加工服務及生
          產螺紋部分附有藍色覆片之金屬內螺紋扣件。惟查系
          爭商標圖樣上之藍色為自然界色彩之基本色，亦為日
          常生活隨處可見之顏色，依消費者寓目印象僅視為標
          示於螺絲內螺紋之藍色塗料，不具特殊性，不易作為
          辨識商品或服務之來源，先天上即不具識別性，自無
          法使商品之相關消費者認識其為表彰商品或服務之來
          源、品質、信譽之標識外，並得藉以與他人之商品或
          服務相區別，自有首揭法條規定之適用。
      (2)是否取得後天識別性之證據：
        單一顏色原則上不具有先天之識別性，要能註冊為商
          標，必須證明已取得後天之識別性，亦即申請人須提
          供相當之證據證明該單一顏色業經申請人使用且在交
          易上已成為表彰申請人商品或服務之標識，並得藉以
          與他人之商品或服務相區別，而例外地依商標法第23
          條第4 項之規定准其註冊之申請，否則應以其缺乏識
          別性而依商標法第23條第1 項第1 款之規定核駁其註
          冊之申請。（「顏色商標審查基準」審查基準3.3.1
          參照）。
        經檢視原告於申請註冊時所檢附之證據資料，證據3
          之本件相關聯「藍色」顏色商標已取得美國商標註冊
          資料、證據10之美國聯邦法院判決、西元1999年美國
          聯邦商標審查暨訴願委員訴訟資料及世界各國之專利
          授權資料，非系爭商標實際使用之行銷事證；證據4
          之78年至92年之行銷相關費用、證據5 之82年至91年
          銷售發票、證據6 之78年至83年品名進貨金額表、91
          年至93年大欣報價表，無法得知系爭商標之實際使用
          情形；證據5 之83年12月21日、89年12月28日、89年
          至93年經濟日報之報導或產品型錄，均係強調其特殊
          之專利技術；且其檢附證據1 之產品外包裝、西元19
          89年型錄，證據2 之80年、81年參展商品及攤位照片
          ，證據6 自74年以來印製廣告之型錄及在惠達雜誌、
          臺灣家具雜誌、電子時報廣告報導，證據7 聯合知識
          庫下載經濟日報報導等行銷證明，則多屬宣傳其發明
          專利防鬆脫落塗覆藍色材料之螺絲介紹；又證據8 之
          聲明啟事及證據9 之道歉啟事，亦與系爭商標指定使
          用之商品或服務無直接關聯。是原告於申請註冊時所
          檢附之證據資料，可供證明系爭「藍色耐落內螺絲紋
          扣件顏色商標」業經原告使用且在交易上已成為其商
          品或服務之識別標識者，尚屬有限，不足以證明系爭
          顏色商標業經其長期使用而取得後天識別性。
        復檢視原告於訴願階段所檢送之歷年銷售量紀錄、銷
          售產業分佈紀錄，為該公司總體銷售量或預估資料，
          無法認定多少為使用系爭商標之產品銷售資料；82年
          、89年、90年、91年等說明會記錄，並無使用系爭商
          標商品之具體資料；又西元1997年ISO 9000認證、西
          元2002年QS-9000 認證、福特汽車最佳供應商認證、
          客戶訂購單、廠房顏色設計、名片資料、包裝、產品
          型錄、和解契約等則與本件商標使用態樣無關。復屬
          螺絲業所習用之顏色，而由被告卷附之TSFG耐落集團
          網站資料，原告係經營塗料處理加工之相關產業，所
          產製之各式塗料除藍色之外亦有綠、白、紅、橘、黃
          等多色塗覆於螺絲扣件上，作為區辨其高效能的預塗
          式防鬆、防漏、防沾粘、防鎖死、潤滑以及預裝配等
          不同功能，更加說明系爭藍色顏色商標不足證明已為
          相關消費者認識其為表彰內螺紋扣件及其加工之標識
          ，並得藉以與他人之商品或服務相區別，尚不足以證
          明原告有長期使用系爭顏色商標而取得識別性之事實
          。
        至於原告於行政訴訟第一審階段檢送之證據資料，主
          張系爭藍色商標已經其長期廣泛行銷而取得後天識別
          性，得以獲准註冊云云；惟經檢視證據資料(甲)耐落公
          司廣告單及型錄、(乙)螺絲世界雙月刊刊登紀錄表、電
          子時報、台灣家具雜誌、經濟日報、(丙)說明會記錄、
          (丁)客戶訂單、(戊)產銷分布統計等，該等資料均已於申
          請階段、訴願階段提出，證明力已如前述。另關於原
          告所提問題，補充說明如下：(甲)耐落公司廣告單及型
          錄：均係強調其特殊之專利技術、規格標準，此點由
          該產品型錄第1 頁中「世界性專利：防鬆螺絲、防鬆
          螺帽」可得知。另其產品型錄中強調「Nyolk TRUE B
          LUE 」時，尚有其他顏色螺絲（白、黃、紅、綠）並
          存，非僅藍色，故相關消費者未必印象僅停留藍色，
          而用以區辨其商品來源，而係將藍色與其商品或服務
          相關之防鬆等功能作等號聯想。又其型錄中「藍色」
          除防鬆功能外，尚有其他用途，如：耐油、止漏等，
          更加證明「藍色」未必代表防鬆。(乙)螺絲世界雙月刊
          刊登紀錄表、電子時報、台灣家具雜誌、經濟日報：
          則多屬宣傳其發明專利防鬆脫落塗覆藍色材料之螺絲
          介紹及該專利面之技術，且其廣告宣傳僅證明有刊登
          廣告，刊登之版面、頁數、篇幅等，並無法看出系爭
          商標申請案實際使用之事證，另該報導商標多為美國
          專用TRUE BLUE 註冊商標，亦非系爭商標申請案之實
          際使用情形。(丙)說明會記錄：82年、89年、90年、91
          年等說明會記錄，多數僅記載該席會相關出席人員名
          冊，少數於Q&A 記錄中提及客戶問題及介紹技術面資
          料，另有通知參加「螺絲相關課程研討會」開會通知
          單及上課照片，皆未能證明實際有使用系爭商標之具
          體資料。再者，該說明會並非向消費者說明如何以顏
          色表示廠商之商品或服務，而係用以說明各種顏色所
          代表之各種用途，故基於「藍色」本為自然界基本色
          ，又原告同時使用多種顏色作為其他不同用途，消費
          者即無法以單一顏色來辨識商品或服務來源。(丁)客戶
          訂單：本案申請日為92年11月28日，而原告所提供客
          戶訂日期多為95年、96年之資料，且該等訂單指定顏
          色是用以「區分商品或服務之不同用途或功能」，與
          用以「表彰商品或服務來源」有別。單一顏色，基於
          顏色耗盡原理，為維持正常之交易秩序及商業習慣，
          原本不得任由特定人取得商標權。若例外於該單一顏
          色業經作為商標使用而取得後天識別性時，方得准許
          商標註冊。此種非傳統型商標，本係結合商品或服務
          使用結果所產生之識別性，惟在賦予特定業者以單一
          顏色或自然界基本色享有排他權利之時，自應同時考
          慮有無妨礙相關同業公平競爭之原則。固本案商標在
          申請之前，業者既已有普遍以顏色區分商品本身功用
          之事實，原告自難據此排除他人使用而主張權利。
    4.是原告雖主張系爭藍色商標已經其長期廣泛行銷而取得後
      天識別性，得以獲准註冊云云。惟考量系爭顏色商標圖樣
      上之藍色，為一般消費者所習見之顏色，並無特殊性，不
      具先天識別性，復屬螺絲業所習用之顏色，而由TSFG耐落
      集團網站資料，原告係經營塗料處理加工之相關產業，所
      產製之各式塗料除藍色之外亦有綠、白、紅、橘、黃等多
      色塗覆於螺絲扣件上，作為區辨其高效能的預塗式防鬆、
      防漏、防沾粘、防鎖死、潤滑以及預裝配等不同功能，更
      加說明系爭藍色顏色商標僅為該公司「對商品或服務之用
      途說明」，不足證明已為相關消費者認識其為「表彰內螺
      紋扣件及其加工之標識」，並得藉以與他人之商品或服務
      相區別，尚不足以證明原告有長期使用系爭顏色商標而取
      得識別性之事實。
    5.綜上所述，本件原告申請註冊之「藍色耐落內螺絲紋扣件
      顏色商標」，不具先天識別性，且依其申請註冊、訴願階
      段及行政訴訟第一審階段所提供使用證據尚無法證明系爭
      商標業經其使用且在交易上已成為其指定使用商品或服務
      之識別標識，而取得後天識別性，自難謂已符合商標法第
      23條第4 項規定之情事，故其仍有違反首揭商標法第23條
      第1 項第1 款之規定，而不得註冊。被告依商標法第23條
      第1 項第1 款及第24條第1 項之規定予以核駁，並無不合
      。
　　理  由
一、按「商標得以文字、圖形、記號、顏色、聲音、立體形狀或
    其聯合式所組成。前項商標，應足以使商品或服務之相關消
    費者認識其為表彰商品或服務之標識，並得藉以與他人之商
    品或服務相區別。」為商標法第5 條所規定。又「商標有下
    列情形之一者，不得註冊：一、不符合第5 條規定者。…」
    ，為同法第23條第1 項第1 款所規定。而「…有不符合第5
    條第2 項規定之情形，如經申請人使用且在交易上已成為申
    請人商品或服務之識別標識者，不適用之」，復為同法第23
    條第4 項所規定。又依經濟部93年4 月28日修正公布、同年
    5 月1 日施行之「商標識別性審查要點」第10點規定：「本
    法（即商標法）第23條第4 項規定，應就下列事項綜合審查
    ：(一)使用該商標於指定商品或服務之時間長短、使用方式及
    同業使用情形；(二)使用該商標於指定商品或服務之營業額或
    廣告數量；(三)使用商標於指定商品或服務之市場分布、銷售
    網路、販賣陳列之處所等；(四)廣告業者、傳播業者出具之證
    明；(五)具公信力機構出具之證明；(六)各國註冊之證明；(七)其
    他得據為認定有識別性之證據等。另所謂顏色商標，應是指
    將單一顏色或顏色組合實際使用於指定商品或服務之方式、
    位置或內容態樣，而該單一顏色或顏色組合本身已足以表彰
    商品或服務來源者而言。
二、原告前於民國（下同）92年11月28日以「藍色耐落內螺紋扣
    件顏色商標」商標（下稱系爭商標），指定使用於商標法施
    行細則第13條所定商品及服務分類表第6 類之金屬扣件，即
    指螺帽、金屬內螺紋扣件、金屬製自動內螺紋扣件、防鬆脫
    內螺紋扣件商品及第40類之內螺紋扣件之加工服務，向被告
    智慧財產局申請註冊，經該局審查，認系爭顏色商標圖樣上
    之藍色，不具先天識別性，且依其所提供之使用證據，亦不
    足以證明已為相關消費者認識其為表彰內螺紋扣件及其加工
    服務之標識，並得藉以與他人之商品或服務相區別，應不准
    註冊，以95年3 月3 日商標核駁第291030號審定書為核駁之
    處分。原告不服，循序提起行政訴訟，並為事實欄所載各節
    之主張，是本件應審酌者厥為：
　　(1)系爭商標是否具備先天識別性？
    (2)依原告所提供使用證據可否證明系爭商標業經其使用且在
      交易上成為其指定使用商品之識別標識，而取得後天識別
      性？
三、關於(1)系爭白色顏色商標是否具備先天識別性部分：
  (一)按顏色商標先天識別性之程度較低，蓋因消費者對顏色，尤
    其是單一顏色之認知多屬裝飾性，因此顏色商標要能註冊為
    商標，如同其他型態的商標一樣，必須該顏色商標能使消費
    者足以辨別商品或服務來源。單一顏色，一般來說，消費者
    對其認知，大都將之作為裝飾的圖案，且消費者用肉眼能分
    辨之顏色有限，因此，單一顏色原則上不具有先天之識別性
    。（「顏色商標審查基準」3.3.1 參照）。
  (二)經查，系爭「藍色耐落內螺紋扣件顏色商標」商標圖樣為單
    一顏色「藍色」，置於螺紋部分之覆片上，商品其餘部份則
    以虛線表示。而系爭商標圖樣上之藍色為自然界色彩之基本
    色，其予相關消費者之認知，僅為普通之顏色，並不具特殊
    性，是以系爭藍色商標指定使用於「金屬扣件，即指螺帽、
    金屬內螺紋扣件、金屬製自動內螺紋扣件、防鬆脫內螺紋扣
    件」商品及內螺紋扣件之加工服務，尚不足以使相關消費者
    認識其為表彰商品或服務之標識，並得藉以與他人之商品或
    服務相區別，應不具先天識別性。
四、關於(2)依原告所提供使用證據可否證明系爭商標業經其使用
    且在交易上成為其指定使用商品之識別標識，而取得後天識
    別性部分：
  (一)單一顏色原則上不具有先天之識別性，要能註冊為商標，必
    須證明已取得後天之識別性，亦即申請人須提供相當之證據
    證明該單一顏色業經申請人使用且在交易上已成為表彰申請
    人商品或服務之標識，並得藉以與他人之商品或服務相區別
    ，而例外地依商標法第23條第4 項之規定准其註冊之申請，
    否則應以其缺乏識別性而依商標法第23條第1 項第1 款之規
    定核駁其註冊之申請。（「顏色商標審查基準」3.3.1 參照
    ）。
  (二)經查原告於申請註冊當時所檢附之證據資料：證據3 之本件
    相關聯「藍色」顏色商標已取得美國商標註冊資料、證據10
    之美國聯邦法院判決、西元1999年美國聯邦商標審查暨訴願
    委員訴訟資料及世界各國之專利授權資料，非系爭商標實際
    使用之行銷事證；證據4 之78年至92年之行銷相關費用、證
    據5 之82年至91年銷售發票、證據6 之78年至83年品名進貨
    金額表、91年至93年大欣報價表，無法得知系爭商標之實際
    使用情形；證據5 之83年12月21日、89年12月28日、89年至
    93年經濟日報之報導或產品型錄，均係強調其特殊之專利技
    術；且其檢附證據1 之產品外包裝、西元1989年型錄，證據
    2 之80年、81年參展商品及攤位照片，證據6 自74年以來印
    製廣告之型錄及在惠達雜誌、臺灣家具雜誌、電子時報廣告
    報導，證據7 聯合知識庫下載經濟日報報導等行銷證明，則
    多屬宣傳其發明專利防鬆脫落塗覆藍色材料之螺絲介紹；又
    證據8 之聲明啟事及證據9 之道歉啟事，亦與系爭商標指定
    使用之商品或服務無直接關聯。是原告於申請註冊時所檢附
    之證據資料，可供證明系爭「藍色耐落內螺絲紋扣件顏色商
    標」業經原告使用且在交易上已成為其商品或服務之識別標
    識者，尚屬有限，不足以證明系爭顏色商標業經其長期使用
    而取得後天識別性。
  (三)復檢視原告於訴願階段所檢送之歷年銷售量紀錄、銷售產業
    分佈紀錄，為該公司總體銷售量或預估資料，無法認定多少
    為使用系爭商標之產品銷售資料；82年、89年、90年、91年
    等說明會記錄，並無使用系爭商標商品之具體資料；又西元
    1997年ISO 9000認證、西元2002年QS-9000 認證、福特汽車
    最佳供應商認證、客戶訂購單、廠房顏色設計、名片資料、
    包裝、產品型錄、和解契約等則與本件商標使用態樣無關。
    復屬螺絲業所習用之顏色，而由被告卷附之TSFG耐落集團網
    站資料，原告係經營塗料處理加工之相關產業，所產製之各
    式塗料除藍色之外亦有綠、白、紅、橘、黃等多色塗覆於螺
    絲扣件上，作為區辨其高效能的預塗式防鬆、防漏、防沾粘
    、防鎖死、潤滑以及預裝配等不同功能，更加說明系爭藍色
    顏色商標不足證明已為相關消費者認識其為表彰內螺紋扣件
    及其加工之標識，並得藉以與他人之商品或服務相區別，尚
    不足以證明原告有長期使用系爭顏色商標而取得識別性之事
    實。
  (四)至於原告於本院所檢送之證據資料，主張系爭藍色商標已經
    其長期廣泛行銷而取得後天識別性，得以獲准註冊云云；惟
    經檢視證據資料(甲)耐落公司廣告單及型錄、(乙)螺絲世界雙月
    刊刊登紀錄表、電子時報、台灣家具雜誌、經濟日報、(丙)說
    明會記錄、(丁)客戶訂單、(戊)產銷分布統計等，該等資料均已
    於申請階段、訴願階段提出，證明力已如前述。另關於原告
    其餘主張，茲說明如下：(甲)耐落公司廣告單及型錄：均係強
    調其特殊之專利技術、規格標準，此點由該產品型錄第1 頁
    中「世界性專利：防鬆螺絲、防鬆螺帽」可得知。另其產品
    型錄中強調「Nyolk TRUE BLUE 」時，尚有其他顏色螺絲（
    白、黃、紅、綠）並存，非僅藍色，故相關消費者未必印象
    僅停留藍色，而用以區辨其商品來源，而係將藍色與其商品
    或服務相關之防鬆等功能作等號聯想。又其型錄中「藍色」
    除防鬆功能外，尚有其他用途，如：耐油、止漏等，更加證
    明「藍色」未必代表防鬆。(乙)螺絲世界雙月刊刊登紀錄表、
    電子時報、台灣家具雜誌、經濟日報：則多屬宣傳其發明專
    利防鬆脫落塗覆藍色材料之螺絲介紹及該專利面之技術，且
    其廣告宣傳僅證明有刊登廣告，刊登之版面、頁數、篇幅等
    ，並無法看出系爭商標申請案實際使用之事證，另該報導商
    標多為美國專用TRUE BLUE 註冊商標，亦非系爭商標申請案
    之實際使用情形。(丙)說明會記錄：82年、89年、90年、91年
    等說明會記錄，多數僅記載該席會相關出席人員名冊，少數
    於Q&A 記錄中提及客戶問題及介紹技術面資料，另有通知參
    加「螺絲相關課程研討會」開會通知單及上課照片，皆未能
    證明實際有使用系爭商標之具體資料。再者，該說明會並非
    向消費者說明如何以顏色表示廠商之商品或服務，而係用以
    說明各種顏色所代表之各種用途，故基於「藍色」本為自然
    界基本色，又原告同時使用多種顏色作為其他不同用途，消
    費者即無法以單一顏色來辨識商品或服務來源。(丁)客戶訂單
    ：查該等訂單指定顏色是用以「區分商品或服務之不同用途
    或功能」，與用以「表彰商品或服務來源」有別。單一顏色
    ，基於顏色耗盡原理，為維持正常之交易秩序及商業習慣，
    原本不得任由特定人取得商標權。若例外於該單一顏色業經
    作為商標使用而取得後天識別性時，方得准許商標註冊。此
    種非傳統型商標，本係結合商品或服務使用結果所產生之識
    別性，惟在賦予特定業者以單一顏色或自然界基本色享有排
    他權利之時，自應同時考慮有無妨礙相關同業公平競爭之原
    則。固本案商標在申請之前，業者既已有普遍以顏色區分商
    品本身功用之事實，原告自難據此排除他人使用而主張權利
    。
  (五)原告雖稱其客戶訂購時，即具體指明係訂購何種顏色之產品
    ，足見系爭商標已為消費者所認識而具識別性云云。惟參酌
    卷附之TSFG耐落集團網站資料，原告係經營塗料處理加工之
    相關產業，所產製之各式塗料亦以白色之外的綠、藍、紅、
    橘、黃等多色塗覆於螺絲扣件上，作為區辨其高效能的預塗
    式防鬆、防漏、防沾粘、防鎖死、潤滑以及預裝配等不同功
    能。申言之，依原告使用塗料顏色之不同，其分別之功能亦
    屬不同，原告使用之顏色，應係用以區別功能，而非用以表
    彰其商品來源之標識，是系爭白色顏色商標不足證明已為相
    關消費者認識其為表彰外螺紋扣件及其加工服務之標識，並
    得藉以與他人之商品或服務相區別，尚不足以證明原告有長
    期使用系爭顏色商標而取得後天識別性。
五、綜上所述，本件原告申請註冊之「藍色耐落內螺紋扣件」顏
    色商標，不具先天識別性，且依其所提供使用證據尚無法證
    明系爭商標業經其使用且在交易上成為其指定使用商品之識
    別標識，而取得後天識別性，自難謂已符合商標法第23條第
    4 項規定，而應有首揭商標法第23條第1 項第1 款規定之適
    用，而不得註冊。從而，被告所為核駁之處分，並無不法，
    訴願決定予以維持，亦無不合。原告徒執前詞，訴請撤銷，
    及請求被告應做成准予註冊之處分，為無理由，應予駁回。
六、兩造其餘攻擊防禦方法均與本件判決結果不生影響，故不逐
    一論述，併此敘明。
據上論結，本件原告之訴為無理由，爰依行政訴訟法第98條第3
項前段，判決如主文。
中　　華　　民　　國　　96　　年　 　7　　月　  25 　 日
                        第二庭審判長法  官　徐瑞晃
                                    法  官  畢乃俊
                                    法　官  陳金圍
上為正本係照原本作成。
如不服本判決，應於送達後20日內，向本院提出上訴狀並表明上
訴理由，如於本判決宣示後送達前提起上訴者，應於判決送達後
20日內補提上訴理由書（須按他造人數附繕本）。
中　　華　　民　　國　　96　　年　　 7　　月　　25　　日
                                    書記官  陳可欣
